ACORDAO-COMPLETO-2551676

ACÓRDÃO 9152/2022 ATA 41/2022 - PRIMEIRA CÂMARA

VISTOS, relatados e discutidos estes embargos de declaração, opostos por Raimundo Francisco Penaforte contra o Acórdão 4467/2022-TCU-Primeira Câmara, por meio do que o Tribunal conheceu e negou provimento aos recursos de reconsideração interpostos pelo embargante e por Dorcino Gomes Neto - ME e seu representante legal, em face do Acórdão 5563/2019-TCU-Primeira Câmara, que julgou irregulares as contas dos dois primeiros, imputou-lhes débito solidário de R$ 63.064,58 (valor histórico) e aplicou-lhes multas individuais de R$ 30.000,00, 
ACORDAM os Ministros do Tribunal de Contas da União, reunidos em sessão da Primeira Câmara, diante das razões expostas pelo Relator, em: 
9.1. com fundamento nos arts. 32, inciso II, e 34 da Lei 8.443/1992, conhecer e acolher parcialmente estes embargos de declaração e acolhê-los para sanar a omissão detectada, integrar a deliberação recorrida com a fundamentação apresentada nesta deliberação e manter inalterado o Acórdão 4467/2022-TCU-Primeira Câmara;
9.2. dar ciência deste acórdão ao embargante.

Embargos de declaração opostos contra o Acórdão 4.467/2022-TCU-Primeira Câmara, por meio do qual o Tribunal conheceu dos recursos de reconsideração e negou-lhes provimento, em face do Acórdão 5.563/2019-TCU-Primeira Câmara, que julgou irregulares as contas dos responsáveis, imputou-lhes débito solidário e aplicou-lhes multas individuais. Mérito.

Primeira Câmara

Ministério do Turismo; Município de Itanhomi/MG.

3. Embargante: Raimundo Francisco Penaforte (XXX.934.506-XX).

13.1. Ministros presentes: Walton Alencar Rodrigues (Presidente), Benjamin Zymler, Bruno Dantas (Relator) e Vital do Rêgo.
13.2. Ministros-Substitutos presentes: Augusto Sherman Cavalcanti e Weder de Oliveira.

BRUNO DANTAS

Ministro Bruno Dantas.

Trata-se de tomada de contas especial instaurada pelo Ministério do Turismo (MTur) em razão da impugnação parcial de despesas do Convênio 741.701/2010, firmado com o Município de Itanhomi/MG para o evento intitulado "XXVI Feira da Paz de Itanhomi".
Em 9/7/2019, foi prolatado o Acórdão 5563/2019-TCU-Primeira Câmara, relatado pelo Min. Walton Alencar Rodrigues, com o seguinte teor (peça 48) :
"9.1. rejeitar as alegações de defesa de Raimundo Francisco Penaforte e Dorcino Gomes Neto ME;
9.2. julgar irregulares, com fundamento nos artigos 1º, inciso I, 16, inciso III, alíneas 'b' e 'c', 19, caput, e 23, inciso III, alínea 'a', da Lei 8.443/1992, as contas de Raimundo Francisco Penaforte e Dorcino Gomes Neto ME, condená-los, solidariamente, ao pagamento da quantia a seguir discriminada e fixar o prazo de quinze dias, a contar da notificação, para que comprove, perante o Tribunal (art. 214, inciso III, alínea 'a', do Regimento Interno do TCU) , o recolhimento da dívida ao Tesouro Nacional, atualizada monetariamente e acrescida de juros de mora, calculados a partir das datas discriminadas, até a data do recolhimento, na forma prevista na legislação em vigor :
Valor (R$)		Data
63.064,58 		27/5/2011
9.3. aplicar a multa individual R$ 30.000,00 (trinta mil reais) a Raimundo Francisco Penaforte e a Dorcino Gomes Neto ME, com fulcro no art. 57 da Lei 8.443/1992, e fixar o prazo de quinze dias, a contar da notificação, para que comprovem, perante o Tribunal (art. 214, inciso III, alínea 'a', do Regimento Interno) , o recolhimento da dívida ao Tesouro Nacional, atualizada monetariamente desde a data deste acórdão até a do efetivo recolhimento, se for paga após o vencimento, na forma da legislação em vigor;
9.4. autorizar a cobrança judicial das dívidas, caso não atendidas as notificações, nos termos do art. 28, inciso II, da Lei 8.443/1992;
9.5. encaminhar cópia desta deliberação à Procuradoria da República em Minas Gerais, nos termos do art. 16, § 3º, da Lei 8.443/1992, para adoção das medidas que entender cabíveis."
Raimundo Francisco Penaforte interpôs recurso de reconsideração contra a decisão (peça 52) , que recebeu o seguinte exame de mérito pela Secretaria de Recursos (peça 79) , endossado pelo MPTCU (peça 81) :
"EXAME DE MÉRITO
1. Delimitação
1.1. Constitui objeto do presente recurso definir se:
a) a aprovação do órgão concedente afasta a competência desta Corte de Contas;
b) os documentos ora apresentados atestam a escorreita aplicação dos recursos;
c) a alegação de hipossuficiência é apta para afastar a multa.
2. Do afastamento da responsabilidade do recorrente em caso de aprovação do órgão concedente.
2.1. Obtempera que houve a aprovação do MTur, o que confirmaria 'a contraprestação dos serviços contratados (pagamento dos artistas pela empresa contratada) ' (peça 52, p. 3-4) .
Análise:
2.2. Ressalte-se, desde logo, para que fique bem assentada a competência constitucional privativa desta Casa nas matérias que lhe cabe, com exclusividade, apurar e julgar, que, no ordenamento pátrio, vige o princípio da independência das instâncias.
2.3. Significa dizer que o TCU exerce a sua jurisdição independentemente das demais jurisdições (civil, penal, trabalhista, tributária, e. g.) e dos demais órgãos de controle.
2.4. Corrobora este entendimento, no âmbito do Poder Judiciário, a jurisprudência a seguir colacionada da Suprema Corte, v. g., os MS 21.948-RJ, 21.708-DF e 23.625-DF. Em relação ao Superior Tribunal de Justiça-STJ, colacionam-se os MS 7080, 7138 e 7042, todos do DF. Logo, a atuação do TCU não fica a depender do Judiciário, nem de qualquer outro Poder, mormente às análises empreendidas pelo controle interno ou órgão concedente, nem com estas se confunde.
2.5. Insta ressalvar que a realidade dos fatos contida nos relatórios do controle interno demonstra que o Órgão Concedente, MTur, reiteradamente, apontou irregularidades na prestação de contas do Ajuste em questão (peça 51, p. 2-3) , in verbis:
6. Para análise do cumprimento do objeto do ajuste em menção, a Coordenação Geral de Monitoramento, Fiscalização e Avaliação de Convênios do Ministério do Turismo elaborou os pareceres a seguir:
a) Nota Técnica de Análise 0402/2011, de 23/12/2011 (peça 9, p. 99-104) : emitida antes do envio da prestação de contas, concluiu pela necessidade de diligência à entidade convenente para esclarecer as seguintes lacunas/irregularidades: ausência de envio pela entidade convenente de documentos que comprovassem a execução física do ajuste. Foi realizada diligência à entidade convenente (peça 9, p. 105-106) ;
b) Nota Técnica de Reanálise 0325/2012, de 26/4/2012 (peça 9, p. 145-150) : analisou as respostas à diligência proposta na nota técnica anterior (peça 9, p. 108-144) ; concluiu pela necessidade de nova diligência à entidade convenente, para esclarecer a seguinte lacuna/irregularidade relativa à execução física do ajuste: 'ausência de documentos capazes de comprovar a execução física dos itens 'banheiros', 'cercamento' e 'recepcionista''; foi realizada nova diligência ao Município (peça 1, p. 155) ;
c) Nota Técnica de Análise 0163/2012, de 12/6/2012 (peça 9, p. 156-161) : concluiu pela existência de uma nova irregularidade, desta vez na execução financeira do convênio: 'ausência de comprovação de exclusividade na contratação de artistas por inexigibilidade';
d) Nota Técnica de Reanálise 0897/2012, de 16/11/2012 (peça 10, p. 84-86) : analisou as respostas às diligências propostas na Nota Técnica de Reanálise 0325/2012 (peça 9, p. 172-173) ; concluiu que a seguinte lacuna/irregularidade estava sanada: 'ausência de documentos capazes de comprovar a execução dos itens 'banheiros', 'cercamento' e 'recepcionista''; em razão dessa nota técnica, foi proposta nova reanálise financeira;
e) Nota Técnica de Reanálise Financeira 0510/2013, de 28/8/2013 (peça 10, p. 92-100) : relatou persistir a irregularidade na execução financeira do convênio concernente à ausência de comprovação de exclusividade na contratação de artistas por inexigibilidade';
f) Nota Técnica de Reanálise Financeira 147/2014, de 14/3/2014 (peça 12, p. 196-203) : ratificou as conclusões da nota técnica anterior, mantendo-se assim a conclusão de que ocorreu a irregularidade na execução financeira de 'ausência de comprovação de exclusividade na contratação de artistas por inexigibilidade'.
7. Na última Nota Técnica de Reanálise Financeira acima referida, cujas conclusões foram tidas como definitivas pelo Mtur e basearam o Relatório de TCE, a Coordenação de Prestação de Contas do Ministério do Turismo indicou a ocorrência de dano ao erário, tendo em vista a reprovação da execução financeira do convênio.
8. O Relatório de Tomada de Contas Especial 738/2014, de 19/12/2014 (peça 2, p. 71-74) , apontou Raimundo Francisco Penaforte, como responsável pelo dano ao erário na monta de R$ 90.000,00 (valor original) , data de origem em 19/5/2011, em virtude da impugnação total de despesas, em razão de 'irregularidades na execução financeira' do convênio epigrafado conforme verificado na Nota Técnica de Reanálise Financeira 147/2014.
9. Foram emitidos, em 16/1/2015, o Relatório e o Certificado de Auditoria 95/2015, pela irregularidade das contas em virtude da impugnação parcial de despesas (peça 2, p. 88-92) , com conclusões semelhantes às do Relatório de TCE.
10. A autoridade ministerial afirmou ter tomado conhecimento do processo pela irregularidade das contas, no pronunciamento ministerial de peça 2, p. 98. (ênfases acrescidas) 
2.6. Destarte não se sustenta a suposta aprovação pelo MTur, visto inexistir documentos neste sentido.
3. Da escorreita aplicação dos recursos.
3.1. Objeta que a contratação dos artistas seguiu o rito procedimental da Lei 8.666/1993, em especial o disposto no inciso III, § 2°, do art. 25, que 'dispõe ser inexigível a licitação quando houver inviabilidade de competição, em especial para contratação de profissional de qualquer setor artístico, diretamente ou através de empresário exclusivo, desde que consagrado pela crítica especializada ou pela opinião pública', com fundamento nas seguintes alegações (peça 52, p. 5-11) :
a) defende que a Lei de Licitações 'apenas exige que a referida contratação seja feita diretamente ou através de empresário exclusivo'. Não havendo exigência legal para que a contratação de shows seja instruída com contrato de exclusividade dos artistas, registrado em cartório, sendo suficiente a apresentação de cartas de exclusividade;
b) alterca que o objeto foi executado e que a 'irregularidade na licitação, por si só, não configura em débito para o responsável';
c) compreende que a presente prestação de contas deveria seguir o Acórdão 1435/2017-TCU-Plenário, rel. Ministro Vital do Rêgo, pois, no caso concreto, estão presentes as circunstâncias semelhantes àquelas encontradas naquele julgado, tais como a aprovação do MTur da execução física do objeto; a comprovação que a festividade ocorreu, que estrutura foi montada e que os artistas realizaram a apresentação; que não ter sido possível identificar eventual fraude na contratação;
d) alega que recentemente o TCU, por meio do Acórdão 5124/2019-TCU-Primeira Câmara, rel. Ministro Vital do Rêgo, deu provimento a recurso de reconsideração para julgar regulares com ressalvas prestação de contas em situação semelhante;
e) clama que somente poderia ser punido pelo TCU na hipótese de restar demonstrado dolo ou culpa na sua conduta, tendo agido de boa-fé e que eventuais erros são meramente procedimentais;
f) pondera que não houve superfaturamento na contratação dos shows.
Análise:
3.2. De plano, esclareça-se, preliminarmente, que o responsável teve suas contas julgadas irregulares, por esta Corte, em primeira instância administrativa, em razão da contratação irregular das atrações musicais, por inexigibilidade, sem que houvesse documentação hábil a amparar a contratação direta, em especial ausência de contrato de exclusividade entre a empresa contratada e os artistas, registrado em cartório.
3.3. Ficou demonstrado, na análise anterior, que o órgão concedente não aprovou a execução do ajuste.
3.4. Nesse sentido, o recorrente não atentou para as exigências estabelecidas no Convênio 741.701/2010, em específico na cláusula terceira, inciso II, alíneas 'oo' e 'pp' (peça 9, p. 44) , in verbis:
	'II. Compete ao CONVENENTE:
 (...) 
oo) apresentar na prestação de contas, quando da contratação de artistas, consagrados, enquadrados na hipótese de inexigibilidade prevista no inciso III do art. 25 da Lei n2 8.666/1993, atualizada, por meio de intermediários ou representantes, cópia do contrato de exclusividade dos artistas com o empresário contratado, registrado em cartório, sob pena de glosa dos valores envolvidos. Ressalta-se que o contrato de exclusividade difere da autorização que confere exclusividade apenas para os dias correspondentes à apresentação dos artistas e que é restrita à localidade do evento, conforme dispõe o Acórdão 96/2008-TCU-Plenário do TCU; e
pp) encaminhar ao CONCEDENTE documento comprobatório do efetivo recebimento do cachê por parte dos artistas, e/ou bandas, e/ou grupos, emitido pelo contratante dos mesmos. (ênfases acrescidas) 
3.5. De forma cristalina, o órgão concedente normatizou, por meio do art. 17, § 2º, da Portaria Mtur 153/2009, os cuidados que o gestor precisa ter para comprovar o pagamento do cachê aos artistas contratos por inexigibilidade.
3.6. Logo, não é vedada a contratação dos artistas com fulcro no inciso III, § 2°, do art. 25 da Lei Federal 8.666/1993, mas para que a contratação seja feita com a transparência e atendendo ao interesse público é necessário que esta contratação siga todas as normas legais e o próprio contrato do Ajuste.
3.7. Insta ressaltar que a adoção destes cuidados é extremamente necessária, pois, quando a contratação ocorre por meio de intermediário, detentor de instrumento de procuração ou de carta de exclusividade, mesmo que registrados em cartório, não fica demonstrado o valor pago ao artista.
3.8. Sendo recorrente a ocorrência de pagamento de valores significativamente inferiores aos artistas, ainda que consagrados pela crítica especializada ou pela opinião pública, do que os valores pagos aos intermediários por suas contratações.
3.9. Em relação ao Acórdão 5124/2019-TCU-Primeira Câmara, rel. Ministro Vital do Rêgo, suscitado pelo recorrente, insta ressalvar que, no julgamento daquele recurso, o Exmo. Ministro Relator foi categórico em observar que 'o Acórdão 1435/2017-TCU-Plenário (prolatado em sede de consulta formulada pelo Ministério do Turismo) deixou assente a necessidade de observância das circunstâncias inerentes a cada caso concreto'.
3.10. Apontou, em seguida, os elementos específicos encontrado naquele caso concreto que conduziram a formação do juízo de valor de que a documentação apresentada permitia afirmar que o intermediário, no caso concreto, 'detinha exclusividade sobre os artistas, conferida pelos proprietários das respectivas bandas (peça 33) ', comprovação que não foi observada no presente processo.
3.11. Com efeito, a jurisprudência pacífica do TCU é no sentido de que, nos processos de contas que tramitam nesta Casa, compete ao gestor o ônus da prova da boa e da regular aplicação dos recursos públicos que lhe são confiados, o que independe da comprovação deste ter agido com dolo ou de restar comprovada a apropriação de recursos por parte do ex-gestor.
3.12. Sobressai, portanto, no caso concreto, que somente atuando nos exatos ditames legais haverá a aplicação dos recursos públicos com a devida transparência e publicidade, princípios inerentes a esta atividade pública. Do contrário, o controle dos recursos estará sendo burlado. Escancarando, assim, inúmeras possibilidades de desvio e malversação dos valores que deveriam ser utilizados única e exclusivamente em benefício do bem comum.
3.13. A ausência de comprovação de que os artistas receberam efetivamente os valores constantes da prestação de contas é incapaz de alterar o juízo de valor outrora firmado, remanescendo o débito apurado e a multa legal.
4. Da condição financeira do responsável.
4.1. Requer 'o cancelamento da penalidade de multa aplicada que vai muito além das condições financeiras do recorrente' (peça 52, p. 11) .
Análise:
4.2. Ressalte-se que a jurisprudência desta Casa é serena, em sede recursal de prestação de contas, que a alegação de hipossuficiência não é apta, por si só, a reduzir o valor da multa aplicada, cingindo-se, in casu, as facilidades de parcelamento e de limitação do valor descontado, quando for o caso, previstas na legislação pertinente, nos termos do art. 217 do RI/TCU.
4.3. Avolumam-se decisões neste sentido, dentre as quais, verbi gratia, os Acórdãos 2.011/2007 e 1.134/2008, ambos da 1ª Câmara, e 24 e 655/2008, ambos do Plenário, Relatores Ministros Augusto Sherman, Walton Alencar Rodrigues, Augusto Nardes e Benjamin Zymler, que ilustram o pensamento desta Corte de Contas neste mote.
CONCLUSÃO
5. Das análises anteriores, conclui-se que:
a) a realidade dos fatos contida nos relatórios do controle interno demonstra que o Órgão Concedente, MTur, reiteradamente, apontou irregularidades na prestação de contas do Ajuste em questão (peça 51, p. 2-3) ;
b) não é vedada a contratação dos artistas com fulcro no inciso III, § 2°, do art. 25 da Lei Federal 8.666/1993, mas para que a contratação seja feita com a transparência e atendendo ao interesse público é necessário que esta contratação siga todas as normas legais e o próprio contrato do Ajuste, o que não ocorreu no caso concreto;
c) a alegação de hipossuficiência não é apta, por si só, a afastar o débito ou a reduzir o valor da multa aplicada, cingindo-se, in casu, as facilidades de parcelamento e de limitação do valor descontado, quando for o caso, previstas na legislação pertinente, nos termos do art. 217 do RI/TCU.
5.1. Ante o exposto, não foi trazido aos autos nenhum argumento que detenha o condão de modificar o julgado de origem, Acórdão 5563/2019-TCU-Primeira Câmara, motivo por que este não está a merecer reforma, devendo ser, por consequência, prestigiado e mantido.
PROPOSTA DE ENCAMINHAMENTO
6. Ante o exposto, submetem-se os autos à consideração superior, propondo-se, com fundamento nos artigos 32, inciso I, e 33, da Lei 8.443/1992, c/c o artigo 285, do RI/TCU:
a) conhecer do recurso de reconsideração interposto por Raimundo Francisco Penaforte (XXX.934.506-XX) e, no mérito, negar-lhe provimento;
b) dar ciência do Acórdão que for prolatado às entidades/órgãos interessados, à Procuradoria da República em Minas Gerais e ao recorrente, ressaltando-se que o Relatório e o Voto que o fundamentarem podem ser consultados no endereço www.tcu.gov/acordaos, no dia seguinte ao de sua oficialização."
Em seguida, foi juntado aos autos o recurso de reconsideração interposto por Dorcino Gomes Neto e Dorcino Gome Neto - ME (peça 82) , analisado pela Serur, que se manifestou nos seguintes termos (peça 110) :
"MÉRITO
4. Constitui objeto do recurso examinar se:
i. ocorreu prescrição nos autos;
ii. é possível afastar o dano ao Erário caracterizado na decisão recorrida; e
ii. apresentação de carta/contrato/declaração de exclusividade de artista, com data e local especificados, foi causa para condenação dos responsáveis.
5. Da Prescrição
5.1. Ainda que não tenha sido questionado pelos recorrentes, por se tratar de matéria de ordem pública, cabe tecer considerações acerca da prescrição nos Tribunais de Contas, em especial a partir do recente entendimento do Supremo Tribunal Federal (STF) , que examinou a matéria com repercussão geral em recente julgamento, no RE 636.886 (tema 899 da repercussão geral) .
Análise
5.2. De plano, no caso dos autos, cabe esclarecer que não ocorreu prescrição.
5.3. No exame da prescrição, a Serur tem adotado os entendimentos detalhados na peça 110, que contém estudo e pronunciamentos anteriores da secretaria sobre o tema. Nessas manifestações estão desenvolvidas as seguintes premissas, que serão utilizadas no presente exame:
a)  ao julgar o RE 636.886, o STF conferiu nova interpretação ao art. 37, § 5º, da Constituição Federal, fixando a tese de que 'é prescritível a pretensão de ressarcimento ao erário fundada em decisão de Tribunal de Contas';
b)  as pretensões punitiva e de ressarcimento devem observar o mesmo regime na atividade de controle externo, dado o objetivo comum da prescrição, de fixar prazo para o Tribunal de Contas agir, para caracterizar o ilícito, identificar seu autor, dimensionar as consequências da conduta e impor as consequências legais, independentemente de tais consequências terem natureza punitiva ou ressarcitória;
c) até que sobrevenha norma específica, entende-se que a prescrição das pretensões punitiva e de ressarcimento, no processo de controle externo, deve observar o regime Lei 9.873/1999, na linha dos recentes pronunciamentos do STF. Assim, sem prejuízo de se realizar exame da prescrição também segundo o prazo decenal previsto no Código Civil, o critério adotado, na formulação da proposta de encaminhamento, será o da Lei 9.873/1999.
Análise da prescrição segundo os critérios do Acórdão 1441/2016-TCU-Plenário:
5.4. No que se refere à pretensão punitiva, o TCU tem tradicionalmente aplicado os critérios definidos no Acórdão 1441/2016-TCU-Plenário, que, em incidente de uniformização de jurisprudência, orientou-se pela aplicação do Código Civil. Por este acórdão, em linhas gerais, a prescrição subordina-se ao prazo geral de dez anos (CC, artigo 205) , contado a partir da data da ocorrência do fato e interrompido pelo ato que ordenar a citação, a audiência ou a oitiva da parte.
5.5. Entre outras razões que justificaram a adoção desse critério destaca-se a de que o citado dispositivo constitui uma cláusula geral a ser empregada sempre que a pretensão for prescritível, mas a lei não estabelecer um prazo específico, como na hipótese.
5.6. Aplicando essas balizas ao caso em exame, verifica-se que as contas foram prestadas em 22/3/2012 (peça 1, p. 143) , enquanto a citação foi autorizada em 8/6/2016, por meio dos expedientes de peças 15-17.
5.7. Considerando a premissa de que as pretensões punitiva e de ressarcimento se submetem ao mesmo regime, conclui-se que não estariam prescritas a possibilidade de aplicação de multa e de condenação ao ressarcimento do dano, caso fossem adotados, para ambos os fins, os parâmetros definidos no Acórdão 1441/2016-TCU-Plenário.
Análise da prescrição pelo regime da Lei 9.873/1999
5.8. Adotando-se as premissas fixadas na Lei 9.873/1999 ao caso concreto, e mesmo considerando-se o prazo geral de cinco anos, observa-se que não teria ocorrido prescrição. Para tanto, é preciso considerar os seguintes parâmetros:
a) Termo inicial:
5.9. A prescrição se opera no instante em que se caracteriza a desídia do titular do direito que, embora já pudesse agir, deixou transcorrer o prazo sem pleitear a reparação do dano sofrido. E a desídia do titular do direito é aferida de acordo com balizas próprias (termo inicial, prazo, causas suspensivas e interruptivas) , não necessariamente coincidentes com o momento do surgimento do dano.
5.10. No caso dos autos, as contas foram prestadas em 22/3/2012 (peça 1, p. 143) .
b)  Prazo:
5.11. A Lei 9.873/1999 apresenta um prazo geral, de cinco anos (artigo 1º) , e um prazo especial, previsto no artigo 1º, § 2º, a saber: 'quando o fato objeto da ação punitiva da Administração também constituir crime, a prescrição reger-se-á pelo prazo previsto na lei penal'. À primeira vista, os atos irregulares não se caracterizam como crime.
5.12. Não obstante, as causas interruptivas indicadas abaixo evidenciam que a prescrição não teria ocorrido mesmo que se aplicasse o prazo geral de cinco anos.
c) Interrupções por atos inequívocos de apuração dos fatos:
5.13. No regime da Lei 9.873/1999, a prescrição se interrompe 'por qualquer ato inequívoco, que importe apuração do fato' (artigo 2º, II) . Com esse fundamento, a prescrição foi interrompida pelos seguintes atos:
i) em 16/1/2015, a partir da emissão do relatório e certificado de auditoria que atestou a irregularidade das contas em face da impugnação parcial das despesas, bem como pronunciamento do dirigente do órgão de controle interno, que remeteu os autos ao TCU para exame da TCE (peça 2, p. 88-93) .
d) Interrupções pela citação dos responsáveis:
5.14. A prescrição também é interrompida 'pela notificação ou citação do indiciado ou acusado, inclusive por meio de edital', nos termos do artigo 2º, I, da Lei 9.873/1999. E, no regime dessa lei, a interrupção se dá pela citação propriamente dita, e não pelo despacho que a ordena. Com esse fundamento, houve interrupção em 20/6/2016, pela citação do responsável (peça 26) .
e) Interrupção pela decisão condenatória recorrível:
5.15. Por fim, a prescrição também se interrompe 'pela decisão condenatória recorrível' (artigo 2º, III, da Lei 9.873/1999) . Com esse fundamento, houve a interrupção em 9/7/2019, data da sessão em que foi proferido o acórdão condenatório (peça 48) . Essa interrupção é relevante, por estabelecer prazo para julgamento do recurso.
f) Da prescrição intercorrente:
5.16. Nos termos do artigo 1º, § 1º, da Lei 9.873/1999, opera-se a prescrição intercorrente se o processo ficar paralisado por mais de três anos, aguardando 'julgamento ou despacho'.
5.17. Há uma correlação entre essa hipótese e as causas de interrupção da prescrição do artigo 2º. Uma vez interrompida a prescrição por alguma das hipóteses do artigo 2º, o processo não pode ficar inativo, sem qualquer inovação processual relevante, por mais de três anos.
5.18. Trata-se de prazo específico, não se aplicando nem o prazo geral de cinco anos nem o prazo especial, da lei penal (§2º) . A finalidade da prescrição intercorrente, com seu prazo próprio, é a de assegurar a eficiência e celeridade nas apurações administrativas. Seria contrário a essa finalidade a paralisação injustificada do processo por período maior que o triênio estabelecido para a hipótese.
5.19. A extrapolação do prazo de três anos, sem inovação relevante no processo, pode configurar negligência. Por isso, além de se operar a prescrição, deve-se promover a 'apuração da responsabilidade funcional decorrente da paralisação, se for o caso'.
5.20. A incidência da prescrição intercorrente pressupõe a existência de um processo paralisado, razão pela qual qualquer ato que esteja ligado à cadeia de produção da decisão final e que rompe com eventual inércia afasta a incidência da prescrição intercorrente de três anos.
5.21. É suficiente, para tanto, a prática de atos que contribuem para o exame do processo (como a juntada de documentos, evidências, cálculos) , não sendo juridicamente exigível uma maior relevância do ato processual em si (essa relevância está associada à prescrição principal, e não à intercorrente) . Logo, não se caracterizando um estado de paralisia do feito por mais de três anos, não se opera a prescrição intercorrente.
5.22. Esse entendimento parte do pressuposto de que o termo 'pendente de julgamento ou despacho', disposto no artigo 1º, § 1º, da Lei 9873/1999, não deve ser interpretado de forma literal ou restritiva.
5.23. Em muitas situações o exame da prescrição intercorrente pode ficar prejudicado nos processos já em tramitação no TCU. Como a ação de ressarcimento era considerada imprescritível, as peças que compõem a tomada de contas especial, elencadas no artigo 10 da IN/TCU 71/2012, não contemplam informações pormenorizadas quanto ao andamento do processo na fase interna, o que pode prejudicar a análise de eventual paralisação por mais de três anos.
5.24. Assim, caso o Tribunal venha a adotar a sistemática da Lei 9.873/1999 para aferir a prescrição, convém avaliar, oportunamente, a possibilidade de ajustes na IN/TCU 71/2012, para que as tomadas de contas especiais contemplem informações sobre as interrupções ocorridas na fase interna do procedimento (como, por exemplo, declaração do órgão instaurador da TCE, de que o processo não ficou paralisado por mais de três anos, na forma do artigo 1º, § 1º, da citada lei) .
5.25. Especificamente quanto a esta TCE, as próprias causas de interrupção elencadas acima permitem evidenciar que o processo teve andamento regular, não se operando a prescrição intercorrente. Logo, há informações suficientes nos autos para evidenciar o regular andamento do feito, não se verificando a prescrição intercorrente prevista na Lei 9.873/1999.
g) Conclusão:
5.26. Independentemente da existência de outras causas interruptivas não elencadas acima (citações no âmbito administrativo, tentativas de solução conciliatória etc.) , cujo levantamento não se fez necessário, observa-se, pelos eventos indicados, que em nenhum momento transcorreu prazo suficiente para se operar a prescrição (nem mesmo se considerado o prazo geral de cinco anos) , tomando-se por referência a Lei 9.873/1999, tida pelo STF como norma regente da prescrição da pretensão punitiva pelo TCU.
5.27. Partindo-se da premissa de que a pretensão reparatória segue as mesmas balizas, enquanto não houver norma específica a respeito, a demonstração de que não se operou a prescrição punitiva impõe, como consequência, a conclusão de que também é viável a condenação ao ressarcimento do prejuízo apurado nos autos.
6. Do dano ao Erário
6.1. O recorrente sustenta que não houve dano ao Erário no caso concreto.
6.2. Destaca que a decisão recorrida considerou haver prejuízo em face da Nota Técnica de Reanálise do MTur 147/2014, que concluiu pela irregularidade na execução financeira do ajuste pela 'ausência de comprovação de exclusividade na contratação de artistas por inexigibilidade' (peça 82, p. 3) .
6.3. No entanto, alega que, independentemente da utilização de carta/contrato/declaração de exclusividade, várias despesas para realização do evento são arcadas pela contratante, como camarim, diárias de alimentação, hospedagem, transporte, seguranças de palco, carregadores, ECAD, dentre outros mimos. Assim, assevera que não houve superfaturamento nos valores pagos, uma vez que se tratou de despesas que deveriam vir embutidas no plano de trabalho, a ser arcadas pelo contratante da banda. Transcreve cláusulas de contrato firmados com bandas em que constam exigências feitas pelos artistas contratados.
6.4. Cita o Acórdão 4791/2019-TCU-Primeira Câmara (Relator Ministro Walton Alencar Rodrigues) , que teria reconhecido a possibilidade de considerar esses custos nas despesas do convênio. E aponta que estas despesas eram aceitas pelo MTur, conforme parecer técnico que teria sido emitido nos autos.
6.5. Desse modo, conclui que não houve comprovação de dano ao Erário, o que afastaria a condenação nos autos.
Análise
6.6. Sem razão o responsável.
6.7. Conforme assinalado pelo voto condutor da decisão recorrida, não foi possível atestar a regularidade financeira do ajuste (peça 50, p. 2) :
'As alegações trazidas pela empresa Dorcino Gomes Neto ME não a socorrem, haja vista que foram silentes quanto à comprovação dos valores efetivamente pagos aos artistas. Além dessa despesa, a empresa também não comprova outros encargos que, segundo informa, foram assumidos sem previsão contratual: camarim, alimentação, estadia, transporte, segurança, montagem de instrumentos.'
6.8. No presente recurso, a empresa remanesce sem apresentar elementos comprobatórios aptos a comprovar os valores efetivamente pagos aos artistas e os encargos referentes às demais despesas que informa ter assumido para realização do evento. A responsável recebeu recursos públicos sem comprovar a sua destinação por meio de documentação hábil. Nesta oportunidade, limita-se a juntar:
i. mídia não digitalizável que contém depoimento judicial de servidor do MTur, tratando do procedimento do órgão em relação a convênios que contenham carta/contrato/declaração de exclusividade de artistas, com data e local especificados, para realização de eventos festivos;
ii. cópia de documentos em que o MTur solicitou documentos pendentes para aprovação do convênio, em especial declaração de exclusividade e proposta de preços do artista, com data e local especificados (peça 82, p. 15-17) ; e
iii. cópia do Acórdão 2163/2011-TCU-Segunda Câmara, acompanhado do seu relatório e proposta de deliberação (peça 82, p. 18-38) .
6.9. Os documentos em referência não se prestam a atestar regularidade na execução financeira do ajuste. Cabe esclarecer, nesse ponto, que a mera execução física do objeto do convênio não permite presumir regular aplicação dos recursos públicos. Não comprova que os recursos foram aplicados corretamente, remanescendo a exigência da comprovação do nexo causal entre os recursos que foram repassados e a consecução do objeto. O voto condutor do Acórdão 399/2001-TCU-Segunda Câmara sintetiza a pacífica jurisprudência desta Corte de Contas sobre o assunto:
'Quanto ao mérito, assiste razão aos pareceres quando afirmam que a verificação física da obra, isoladamente, não é suficiente para comprovar que os recursos do convênio em exame foram corretamente aplicados. A existência física não comprova que a obra foi realizada com os recursos do referido convênio. Há que se obter nexo causal entre essa execução e os documentos de despesas da Municipalidade, tais como notas de empenho, recibos, extratos bancários, de forma que seja possível à fiscalização afirmar que aquela obra foi executada com os recursos transferido pelo Convênio examinado.'
6.10. A ausência do nexo de causalidade impossibilita comprovar regular execução do convênio. Ainda que a atribuição pela comprovação da regularidade financeira não seja da empresa recorrente, observa-se que foi beneficiária dos recursos públicos transferidos sem comprovação de regular aplicação, o que atrai a sua responsabilidade nesta TCE, nos termos da pacífica jurisprudência do Tribunal sobre o tema (Acórdão 791/2021-TCU-Plenário, Relator Ministro Benjamin Zymler, e Acórdão 10399/2021-TCU-Segunda Câmara, Relator Ministro Marcos Bemquerer) .
6.11. Do exposto, não é possível reconhecer ausência de dano ao Erário no caso concreto, como afirma a recorrente.
7. Da carta/contrato/declaração de exclusividade de artista
7.1. A responsável entende que o principal ponto para a condenação foi a apresentação de carta/contrato/declaração de exclusividade, com data e local especificados.
7.2. Aponta, todavia, que este procedimento era exigência do MTur para aprovação do plano de trabalho e consequente assinatura do convênio. Nesse sentido transcreve depoimento do coordenador de prestação de contas do órgão concedente, também contido em mídia não digitalizável anexada ao recurso. Registra que o sítio eletrônico do Portal da Transparência Federal comprovaria a exigência desse documento junto ao plano de trabalho e cita outros convênios em que este procedimento ocorreu.
7.3. Menciona ofício do servidor Milton Costa Ferreira, do MTur, datado de 22/5/2010 (peça 82, p. 15-17) , em que foi exigido apresentação de declaração de exclusividade do artista, contendo nome do município e data da realização do evento. No mesmo sentido, transcreve trechos do Acórdão 2163/2011-TCU-Segunda Câmara (peça 82, p. 18-38) , que faria a mesma exigência. E assinala que o mesmo julgado admitiria intermediação para contratação de artistas por empresas de terceiros.
7.4. Argumenta que não seria permitido examinar ato com base em novo entendimento, quando ele já tiver sido praticado sob a égide de regulamentação anterior permissiva, nos termos do artigo 24 do Decreto-Lei 4.657/1942, modificado pela Lei 13.655/2018. Transcreve doutrina sobre a matéria no mesmo sentido, que seria conhecida como vedação ao venire contra factum proprium.
7.5. Com estas considerações, requer a procedência do expediente recursal.
Análise
7.6. Sem razão o responsável.
7.7. Em verdade, o recorrente se equivoca quanto ao fundamento da condenação. O julgado combatido não concluiu pela irregularidade das contas em face da indevida apresentação de carta/contrato/declaração de exclusividade de artista. Também não questionou a possibilidade de contratação por meio de empresa intermediadora.
7.8. O voto condutor da decisão recorrida é clara em seus fundamentos condenatórios (peça 50, p. 2-3) :
'As alegações trazidas pela empresa Dorcino Gomes Neto ME não a socorrem, haja vista que foram silentes quanto à comprovação dos valores efetivamente pagos aos artistas. Além dessa despesa, a empresa também não comprova outros encargos que, segundo informa, foram assumidos sem previsão contratual: camarim, alimentação, estadia, transporte, segurança, montagem de instrumentos.
A falta de comprovação dos custos incorridos pela empresa contratada macula a prestação de contas do convenente, na medida em que não permite demonstrar o nexo de causalidade entre recursos federais transferidos e as despesas incorridas.
Portanto, independentemente do conhecimento dos termos firmados no convênio pelo município e o Mtur, a empresa contratada não pode se esquivar de fornecer as informações necessárias à demonstração da reta utilização dos recursos públicos geridos.
O pagamento dos serviços sem tal comprovação também fere o disposto no art. 63 da Lei 4.320/1964, segundo o qual é dever do fornecedor de bens e serviços entregar ao ente público contratante os 'títulos e documentos comprobatórios' do seu crédito, o que permite a plena verificação do seu direito. A sonegação de tais documentos torna irregular os valores recebidos pelo particular e o obriga a ressarcir os cofres públicos.
Assim, sem desconsiderar os aspectos fáticos da situação que se analisa, rejeito as alegações de defesa da empresa Dorcino Gomes Neto ME.'
7.9. Como se vê, a recorrente não apresentou documentos comprobatórios das despesas relacionadas ao pagamento dos artistas e de eventuais outros custos que possa ter arcado para realização do evento. Foi beneficiária de recursos públicos, mas não apresentou notas fiscais ou outros documentos hábeis que permitissem justificar o recebimento dos valores do convênio.
7.10. Não se questionou no julgado a possibilidade de apresentação de carta/contrato/declaração de exclusividade de artista no caso concreto, tampouco o pagamento de outros custos necessários à realização do evento.
7.11. Conclui-se, portanto, que a recorrente não apresenta argumentos e documentos que infirmem os fundamentos da decisão recorrida, o que impede a sua procedência.
CONCLUSÃO
8. Com base nos elementos dos autos, entende-se que a decisão recorrida deve ser mantida.
8.1. A possibilidade de ressarcimento ao Erário e a pretensão punitiva do Tribunal não estão prescritas, com base no que dispõe a Lei 9.873/1999 e de acordo com o entendimento disposto no Acórdão 1441/2016-TCU-Plenário.
8.2. A recorrente não demonstra ausência de dano ao Erário e também não infirma os fundamentos da decisão recorrida. Remanesce sem comprovação documental as despesas para pagamento de cachê de artistas e outras despesas para realização do evento.
8.3. Ratifica-se, por fim, os termos da instrução de peças 79-80, que apreciou o recurso de reconsideração interposto por Raimundo Francisco Penaforte à peça 52, no sentido de conhecê-lo e negar-lhe provimento.
PROPOSTA DE ENCAMINHAMENTO
9. Ante o exposto, submete-se o presente exame à consideração superior, propondo-se, com fundamento nos artigos 32, inciso I, e 33 da Lei 8.443/1992:
a)  conhecer dos recursos e, no mérito, negar-lhes provimento; e
b) dar ciência da decisão aos recorrentes, à Prefeitura Municipal de Itanhomi/MG e à Procuradoria da República no Estado de Minas Gerais."
O Ministério Público junto ao TCU acompanhou a proposta da unidade instrutora (peça 112) . Assim, em harmonia com esses pareceres, foi prolatado o Acórdão 4467/2022-TCU-Primeira Câmara, de minha relatoria (peça 113) :
"VISTOS, relatados e discutidos estes autos em que se apreciam recursos de reconsideração interpostos por Raimundo Francisco Penaforte, Dorcino Gomes Neto ME e seu representante legal em face do Acórdão 5563/2019-TCU-Primeira Câmara, por meio do qual o Tribunal julgou suas contas irregulares, imputou-lhes débito de R$ 63.064,58 (valor histórico) e aplicou-lhes multas individuais de R$ 30.000,00,
ACORDAM os Ministros do Tribunal de Contas da União, reunidos em Sessão da Primeira Câmara, diante das razões expostas pelo Relator, em:
9.1. com fundamento nos arts. 32, inciso I, e 33 da Lei 8.443/1992, conhecer e negar provimento aos presentes recursos de reconsideração;
9.2. dar ciência deste acórdão aos recorrentes."
Na atual fase processual, são examinados os embargos de declaração opostos por Raimundo Francisco Penaforte (peça 126) contra essa última decisão, por meio dos quais alega que: i) quanto à matéria de ordem pública, já havia, à época do julgamento, ocorrido prescrição e que, assim, a condenação ao ressarcimento caracterizaria contradição; ii) igualmente existiria contradição pelo fato de não terem sido aplicados os Acórdão 1435/2017-TCU-Plenário e 5.124/2019-TCU-Primeira Câmara à situação apresentada nestes autos.
Por fim, o embargante junta aos autos comprovantes de pagamento referente ao TC Processo 019.333/2015-3.
	É o relatório.

Rafael de Paiva Sousa (OAB/MG 106.930), representando Raimundo Francisco Penaforte; Allan Dias Toledo Malta (OAB/MG 89.177) e outros, representando Dorcino Gomes Neto - ME e Dorcino Gomes Neto.

Procurador Júlio Marcelo de Oliveira.

TOMADA DE CONTAS ESPECIAL. CONVÊNIO. CONTRATAÇÃO DE SHOWS ARTÍSTICOS. NÃO COMPROVAÇÃO DA BOA E REGULAR APLICAÇÃO DOS RECURSOS. AUSÊNCIA DE NEXO DE CAUSALIDADE. CITAÇÃO. REJEIÇÃO DAS ALEGAÇÕES DE DEFESA. IRREGULARIDADE. DÉBITO. MULTA. RECURSO DE RECONSIDERAÇÃO. ARGUMENTOS INSUFICIENTES PARA REFORMA DO JULGADO. CONHECIMENTO E NEGATIVA DE PROVIMENTO. EMBARGOS DE DECLARAÇÃO. OMISSÃO. ESCLARECIMENTOS. MANUTENÇÃO DA DELIBERAÇÃO RECORRIDA.

TOMADA DE CONTAS ESPECIAL (TCE)

Secretaria de Recursos (Serur); Secretaria de Controle Externo de Tomada de Contas Especial (SecexTCE).

Em apreciação embargos de declaração opostos por Raimundo Francisco Penaforte contra o Acórdão 4467/2022-TCU-Primeira Câmara, por meio do qual o Tribunal conheceu e negou provimento aos recursos de reconsideração interpostos pelo ora embargante e por Dorcino Gomes Neto - ME e seu representante legal, em face do Acórdão 5563/2019-TCU-Primeira Câmara, por meio do qual o Tribunal julgou irregulares as contas dos dois primeiros, imputou-lhes débito solidário de R$ 63.064,58 (valor histórico) e aplicou-lhes multas individuais de R$ 30.000,00.
2.	A despesa impugnada decorreu da não comprovação dos valores efetivamente pagos a artistas contratados por meio de empresa detentora de carta de exclusividade restrita à data e ao local das festividades.
Nos aclaratórios ora em exame, o embargante alega que: i) quanto à matéria de ordem pública, já havia, à época do julgamento, ocorrido prescrição e que, assim, a condenação ao ressarcimento caracterizaria contradição; ii) igualmente existiria contradição pelo fato de não terem sido aplicados os Acórdão 1435/2017-TCU-Plenário e 5.124/2019-TCU-Primeira Câmara à situação apresentada nestes autos.
No recente julgamento do TC Processo 008.702/2022-5, que resultou no Acórdão 2285/2022-TCU-Plenário e na edição da Resolução-TCU 344/2022, estabeleceu-se que a prescrição nos processos de controle externo em curso no TCU observará o disposto na Lei 9.873/1999, na forma aplicada pelo Supremo Tribunal Federal - em especial na Ação Direta de Inconstitucionalidade 5.509 (art. 1º) -, e que as pretensões punitiva e ressarcitória prescrevem em cinco anos (art. 2º) .
Além disso, nos arts. 4º e 5º da resolução, está fixado o modo como será contado o prazo de prescrição e estão definidas as suas causas interruptivas, respectivamente. 
No exame da Secretaria de Recursos - Serur (peça 110) , incorporado aos fundamentos da decisão ora embargada, procedeu-se a análise da ocorrência de prescrição à luz da Lei 9.873/1999, transcrita no relatório que acompanha este voto. Assim, no que se refere à prescrição, não houve a alegada contradição.
No caso presente, o prazo de prescrição começou a ser contado em 22/3/2012, data da apresentação da prestação de contas, conforme definido no inciso II do art. 4º da novel Resolução-TCU 344/2022.
De acordo com o parecer da unidade instrutora, e em conformidade com o art. 5º da nova resolução, houve interrupção da contagem do prazo prescricional durante a fase interna da TCE em 16/1/2015. No âmbito do TCU, as contas especiais foram autuadas em 19/5/2015, e a citação do responsável ocorreu em 20/6/2016; em 9/7/2019 foi proferido o acórdão condenatório.
Assim, em consonância com o decidido no recente acórdão e com o estabelecido na norma, observa-se que, no caso em exame, não ocorreu a prescrição quinquenal em relação às pretensões punitiva e ressarcitória; igualmente, não se verifica a ocorrência da prescrição intercorrente, conforme análise da unidade especializada.
Em relação à segunda contradição aduzida, observo ter sido alegado no recurso de reconsideração interposto por Raimundo Francisco Penaforte (peça 52) que a presente prestação de contas deveria seguir o Acórdão 1435/2017-TCU-Plenário e que o TCU, por meio do Acórdão 5124/2019-TCU-Primeira Câmara, deu provimento a recurso de reconsideração para julgar regulares com ressalva prestação de contas em situação semelhante. 
A Serur, em seu primeiro exame de mérito, ao analisar esse apelo, inferiu que:
"Em relação ao Acórdão 5124/2019-TCU-Primeira Câmara, rel. Ministro Vital do Rêgo, suscitado pelo recorrente, insta ressalvar que, no julgamento daquele recurso, o Exmo. Ministro Relator foi categórico em observar que 'o Acórdão 1435/2017-TCU-Plenário (prolatado em sede de consulta formulada pelo Ministério do Turismo) deixou assente a necessidade de observância das circunstâncias inerentes a cada caso concreto.'"
Anoto, contudo, que essa instrução não constou do relatório e, portanto, não foi adotada como minhas razões de decidir, não existindo a contradição alegada, mas, sim, omissão quanto aos mencionados argumentos constantes do recurso de reconsideração interposto por Raimundo Francisco Penaforte. 
Com o fim de sanar esse vício, esclareço que adoto também, como fundamento do Acórdão 4467/2022-TCU-Primeira Câmara, a instrução da Serur à peça 79, agora transcrita no relatório que antecede este voto. Aponto que o vício verificado não é suficiente para alterar a decisão embargada, porquanto o Acórdão 1435/2017-TCU-Plenário e o Acórdão 5124/2019-TCU-Primeira Câmara não são aplicáveis ao caso em exame, nos moldes avaliados pela Serur.
Sobre a ilegalidade posta neste processo, importante destacar que o Convênio 741.701/2010 foi firmado em momento posterior à edição da Portaria do Ministério do Turismo 153/2009, de 6/10/2009, a partir da qual se passou a exigir a apresentação de recibos assinados pelos artistas ou por seus representantes legais diretos na prestação de contas dos convênios firmados, uma vez que o art. 17, § 2º, do aludido normativo tornou explícita tal exigência. 
Destaco que, no caso em comento, tal exigência já constava do termo de convênio (Cláusula Décima Segunda - Da Prestação de Contas - parágrafo primeiro, alínea "g" - peça 1, p. 95) :
"CLÁUSULA DÉCIMA SEGUNDA - DA PRESTAÇÃO DE CONTAS
 (...) 
PARÁGRAFO PRIMEIRO. A prestação de contas deverá ser elaborada com rigorosa observância às disposições da Portaria Interministerial 127//2008, atualizada, devendo ser composta, além dos documentos e informações inseridas pelo CONVENENTE no SICONV, do seguinte:
 (...) 
g) documento comprobatório do efetivo recebimento do cachê por parte dos artistas, e/ou bandas, e/ou grupos, emitido pelo contratante dos mesmos;"
Assim, na prestação de contas, para fins de demonstrar a correta aplicação dos recursos federais, incluído o devido nexo fiscal com os gastos efetuados, era necessária a apresentação dos recibos de cachês pelos artistas ou por seus representantes legais.
Por fim, destaco que os comprovantes de pagamentos e a petição às peças 130 e 131 não se relacionam ao presente processo. 
	Ante o exposto, voto por que o Tribunal adote o acórdão que ora submeto à deliberação deste Colegiado. 
TCU, Sala das Sessões, em 29 de novembro de 2022.
Ministro BRUNO DANTAS 
Relator